臺灣桃園地方法院民事判決　　　　　　　99年度訴字第1866號
原　　　告　姜仁昌
訴訟代理人　姜　震律師
複　代理人　王道元律師
被　　　告　黃同榮
訴訟代理人　蔡明和律師
上列當事人間請求確認抵押權不存在等事件，於民國100 年7 月
7 日言詞辯論終結，本院判決如下：
    主  文
確認原告所有如附表所示不動產上如附表所示抵押權所擔保之債
權不存在。
被告應將前項抵押權登記塗銷。
訴訟費用由被告負擔。
    事實及理由
壹、程序方面：
    按確認法律關係之訴，非原告有即受確認判決之法律上利益
    者，不得提起之，民事訴訟法第247 條第1 項前段定有明文
    。所謂即受確認判決之法律上利益，係指因法律關係之存在
    與否不明確，致原告主觀上認為其在法律上之地位有不安之
    狀態存在，且此種不安之狀態，能以確認判決將之除去者而
    言（最高法院52年台上字第1240號判例意旨參照）。查本件
    原告起訴係主張如附表所示不動產上如附表所示抵押權所欲
    擔保之兩造民國93年11月1 日信託契約不存在，故抵押權因
    所擔保之債權不存在而失所附麗，倘未除去該抵押權之設定
    ，將致原告所有如附表所示不動產有遭查封、拍賣之可能，
    甚亦影響其市場價格，惟此情為被告所否認，堪認兩造間就
    上開抵押權所擔保之債權究否存在乙節容有爭執，致原告於
    私法上之地位有受侵害之不安狀態存在，且此不安狀態得以
    確認判決除去之，揆諸前揭法文規定及判例意旨，本件原告
    自有即受確認判決之法律上利益，其提起本件確認之訴，洵
    屬有據，應予准許。
貳、實體方面：
一、原告起訴主張：
  (一)原告前於95年12月28日雖曾提供如附表所示不動產為共同擔
    保，設定如附表所示債權額為新臺幣（下同）500 萬元之抵
    押權予被告（下稱系爭抵押權) ；惟該抵押權設定契約書「
    申請登記以外之約定事項」一欄記載：「本不動產之抵押權
    確係雙方於93年11月1 日所簽訂之信託契約之擔保」等語，
    該所稱93年11月1 日信託契約則係原告從所未見，蓋原告與
    被告間並未曾簽訂該等信託契約，則被告逕以之辦理系爭抵
    押權設定登記，實已對原告所有如附表所示不動產之所有權
    構成妨害。
  (二)至被告雖辯稱其自93年10月7 日起即已投資原告經營大陸地
    區蘇州工業園區之「育德昌明針織服裝有限公司」，並信託
    以原告名義為股東股份之登記，嗣雙方就此於93年11月1 日
    簽訂本院卷第61、62頁之繁體字版信託契約書，惟該份信託
    契約書後遭原告取回修改，故雙方迄至94年7 月26日始又簽
    訂本院卷第59、60頁之簡體字版信託契約書，是兩造間於94
    年7 月26日所簽訂之信託契約書實係93年11月1 日信託契約
    書之補充，足見系爭抵押權所欲擔保之兩造間93年11月1 日
    信託契約確係存在云云，並提出上開信託契約書附卷為憑。
    惟觀諸該份繁體字版信託契約書上雖記載日期為西元2004年
    ，然並無兩造之簽名、蓋印，已無從證明此份契約書即為被
    告所稱之93年11月1 日信託契約。又依兩造間於94年7 月26
    日所簽訂之簡體字版信託契約書，其上固記載被告投資人民
    幣240 萬元、投資期限自93年10月7 日至143 年10月7 日止
    等語，惟該份信託契約書之簽訂日期並非93年11月1 日，與
    被告主張兩造間於93年11月1 日簽訂信託契約云云，仍屬不
    符；至被告復主張該份簡體字版信託契約書實係93年11月1
    日信託契約之補充云云，然原告就此亦予否認，蓋兩造間於
    93年11月1 日既無簽訂任何信託契約，自無於事後以其他契
    約加以補充之理；另被告所提出兩造間於97年5 月8 日所簽
    訂之投資及收益分配協議，亦無足證明兩造間於93年11月1
    日確曾簽訂信託契約。復觀諸被告所提出之匯款單據及已收
    股金收據，其上所載第1 筆匯款日期為93年10月12日、第2
    筆匯款日期為同年月19日，均在93年11月1 日前，至多僅能
    證明被告可能為履行兩造間於93年10月12日前所達成之他項
    協議而為匯款，亦無法證明兩造間於93年11月1 日確有簽訂
    信託契約。
  (三)準此，被告既無法舉證證明系爭抵押權所欲擔保之債權即兩
    造間93年11月1 日信託契約存在，應認系爭抵押權所欲擔保
    之債權並不存在；又因抵押權屬擔保物權，具有從屬性，故
    系爭抵押權即因無所擔保之債權存在而無由成立，則原告依
    法訴請被告辦理系爭抵押權塗銷登記，自屬有據。為此，爰
    依民法第767 條第1 項中段之規定提起本件訴訟，並聲明：
    如主文所示。
二、被告則以：
  (一)被告曾投資原告經營大陸地區蘇州工業園區之「育德昌明針
    織服裝有限公司」，內容包括該公司所有之工地、廠房等資
    材，金額總計人民幣240 萬元，股份約定13.50 ％，被告並
    信託以原告名義為股東股份之登記，有雙方所簽訂之信託契
    約書、投資及收益分配協議可稽，是原告主張兩造間未曾簽
    訂任何信託契約，顯與實情相悖。又原告係為確保被告之上
    開投資權益，始提供如附表所示不動產為被告設定系爭抵押
    權，此觀諸被告匯款予原告之匯款單據，及原告所出具記載
    收款無訛之已收股金收據，均足以為證。
  (二)至原告辯稱兩造間於93年11月1 日所簽訂之信託契約不存在
    云云。惟查，兩造間前於93年11月1 日確曾就被告上開投資
    簽訂信託契約，惟該份信託契約書嗣遭原告取回修改，故雙
    方於94年7 月26日始又簽訂簡體字版信託契約書；而觀之該
    簡體字版信託契約書第5 條記載雙方投資期限係始自93年10
    月7 日等語，及依上開匯款單據顯示被告於93年10月12日即
    曾匯款予原告，均足證兩造間於93年11月1 日確曾簽訂信託
    契約甚明。況證人吳錦雲於鈞院審理中亦證稱系爭抵押權設
    定契約書係由其所繕打書寫，僅原告之簽名及蓋章部份係嗣
    後由原告親自為之等語；倘兩造間未曾於93年11月1 日簽訂
    信託契約，原告又豈會盲目於抵押權設定契約書上簽名用印
    ，被告亦豈有後續數次投資匯款之可能，均足見原告上開辯
    詞顯係欲規避擔保責任等語資為置辯，並聲明：原告之訴駁
    回。
三、兩造不爭執之事實：
  (一)原告於95年12月28日曾以如附表所示不動產供被告設定系爭
    抵押權，由桃園縣楊梅地政事務所於96年1 月22日完成設定
    登記，有該所以99年12月1 日楊地登字第0990005219號函檢
    附之相關抵押權設定登記資料附卷可稽（參見本院卷第34至
    41頁）。另系爭抵押權設定契約書上之原告簽名確係由原告
    親自為之。
  (二)兩造就被告所提出本院卷第59、60頁94年7 月26日簡體字版
    信託契約書、本院卷第63至65頁97年5 月8 日投資及收益分
    配協議、本院卷第66至68頁彰化銀行匯款回條聯及本院卷第
    69至71頁已收股金收據之真實性，均不爭執。
四、兩造於本院100 年7 月7 日言詞辯論期日，協議簡化爭點如
    下：
  (一)兩造間有無於93年11月1 日簽訂書面信託契約？
  (二)原告主張系爭抵押權所擔保之債權不存在，故被告應將系爭
    抵押權登記予以塗銷，有無理由？
五、本院之判斷：
  (一)兩造間並未於93年11月1 日簽訂書面信託契約：
    1.按當事人主張有利於己之事實者，就其事實有舉證之責任
      ，民事訴訟法第277 條前段定有明文。又按確認法律關係
      不存在之訴，如被告主張其法律關係存在時，應由被告負
      舉證責任（最高法院42年台上字第170 號判例意旨參照）
      。本件原告主張系爭抵押權所擔保之債權不存在等語，惟
      為被告所否認，並以系爭抵押權係欲擔保兩造間93年11月
      1 日信託契約等語置辯，揆諸前揭法律規定及判例意旨，
      自應由被告就其所主張有利於己之事實負舉證之責。
    2.經查，被告主張兩造間曾於93年11月1 日簽定書面信託契
      約云云，無非係以本院卷第61、62頁繁體字版信託契約書
      ，及證人吳錦雲於本院審理中證稱曾代被告繕打該份信託
      契約書等語為其主要依據。惟觀諸被告所提出之上開繁體
      字版信託契約書，其上並無兩造之簽名，已難逕認兩造間
      確曾就此達成合意，雖被告就此復辯稱兩造間簽訂之該份
      信託契約書原本已遭原告取回修改而未歸還云云，然並未
      舉證以實其說，參以證人吳錦雲於本院審理中對曾代被告
      繕打上開信託契約書乙情雖證述無訛，惟亦證稱：伊並不
      清楚被告後來如何處理該份信託契約書，也不清楚原告有
      無同意該份信託契約書之內容等語明確（參見本院卷第94
      頁背面），均足見被告所舉上開證據尚無足以證明兩造間
      確曾於93年11月1 日簽訂書面信託契約。至被告雖另提出
      兩造間於94年7 月26日所簽訂之簡體字版信託契約書，並
      據以主張該份簡體字版信託契約書乃係93年11月1 日信託
      契約書之補充，足徵兩造間確曾簽訂93年11月1 日書面信
      託契約云云。惟觀之該份94年7 月26日簡體字版信託契約
      書之內容（參見本院卷第59、60頁），雖其契約當事人、
      投資標的、投資金額、登記名義及投資期限等節，均與上
      開本院卷第61、62頁繁體字版信託契約書所載相同，然其
      契約內容並無隻字片語敘及兩造間前於93年11月1 日曾簽
      訂任何信託契約書，或該份信託契約書係上開93年11月1
      日信託契約書之補充，已難遽認被告此部分之主張確屬實
      情；況縱令被告上開所述94年7 月26日所簽訂之信託契約
      書係欲補充93年11月1 日所簽訂之信託契約書一情屬實，
      然系爭抵押權設定契約書既係於95年12月28日所簽訂，有
      土地登記申請書及系爭抵押權設定契約書附卷可查（參見
      本院卷第35至38頁），斯時兩造間94年7 月26日簡體字版
      信託契約書早已簽訂完成，則被告大可要求於系爭抵押權
      設定契約書中「申請登記以外之約定事項」一欄明載系爭
      抵押權係欲擔保兩造間於94年7 月26日所簽訂之信託契約
      ，然被告卻捨此不為，反係記載其所稱原本已遭原告取回
      修改迄未歸還之93年11月1 日信託契約書，實顯與常情有
      違，益徵被告此部分所述要難認為可採。
    3.再被告雖又提出匯款單據、已收股金收據及兩造間於97年
      5 月8 日所簽訂之投資及收益分配協議（參見本院卷第63
      至71頁），並以被告確曾將投資款項匯與原告收受及上開
      協議記載原告曾提供土地抵押予被告擔保500 萬元債權，
      據而主張兩造間確有93年11月1 日書面信託契約存在云云
      。然觀諸上開協議第8 條第2 項係記載：「甲方（即原告
      ）在中國臺灣抵押給乙方（即原告）土地一塊，約定抵押
      價值新臺幣500 萬元…」等語（參見本院卷第65頁），並
      未載明該抵押權所欲擔保之債權究係為何，自難據此證明
      兩造間確有93年11月1 日書面信託契約存在；另上開被告
      曾匯款予原告收訖之匯款單據及已收股金收據，至多亦僅
      能證明被告自93年10月間起確因投資而多次匯款與原告收
      受，惟仍無足以證明兩造間於93年11月1 日確曾簽定書面
      信託契約。末參以原告雖不爭執系爭抵押權設定契約書上
      簽名確係其所親為，然辯稱其簽名時「申請登記以外之約
      定事項」一欄關於信託契約之年月日部分並無書寫等語；
      而細觀系爭抵押權設定契約書「申請登記以外之約定事項
      」一欄中之記載雖係以電腦打字為之，惟就信託契約之日
      期部分則係以手寫方式填寫（參見本院卷第38頁），佐以
      證人吳錦雲於本院審理中亦未證述代被告以電腦繕打上開
      系爭抵押權設定契約書時，即已將上開信託契約日期部分
      以手寫方式填妥等情，則原告主張其於系爭抵押權設定契
      約書簽名時，被告尚未填寫上開信託契約日期等語，即非
      全然無據，自難以原告曾於系爭抵押權設定契約書上簽名
      ，即得遽認兩造間確有93年11月1 日書面信託契約存在。
      此外，被告就其所主張兩造間曾簽訂93年11月1 日信託契
      約乙節，亦未能再提出其他證據以供本院調查，自難認被
      告上開主張可採。準此，原告主張兩造間並無簽訂93年11
      月1 日信託契約等語，應屬有據，足堪憑採。
  (二)原告主張系爭抵押權所擔保之債權不存在，故被告應將系爭
    抵押權登記予以塗銷，為無理由：
    按抵押權為擔保物權，具有從屬性，倘無所擔保之債權存在
    ，抵押權即無由成立，自應許抵押人請求塗銷該抵押權之設
    定登記（最高法院84年度台上字第167 號、98年度台上字第
    1265號判決意旨參照）。查依系爭抵押權設定契約書「申請
    登記以外之約定事項」一欄係記載「本不動產之抵押權確係
    雙方於93年11月1 日所簽訂之信託契約之擔保」等語（參見
    本院卷第38頁），足見系爭抵押權設定之目的應係欲擔保兩
    造間93年11月1 日信託契約；然兩造間並無於93年11月1 日
    簽訂信託契約，既經本院認定如前，揆諸前揭判決意旨，系
    爭抵押權自因所擔保之債權不存在而失所附麗，則原告主張
    因系爭抵押權所擔保之債權不存在，故被告應將系爭抵押權
    登記予以塗銷等語，於法有據，應可採信。
六、綜上所述，系爭抵押權所擔保之兩造間93年11月1 日信託契
    約既不存在，系爭抵押權即因所擔保之債權不存在而失所附
    麗無由成立。從而，原告基於民法第767 條第1 項中段之規
    定，訴請確認系爭抵押權所擔保之債權不存在，並被告應將
    系爭抵押權登記予以塗銷等語，為有理由，應予准許。
七、本件事證已臻明確，兩造其餘主張、陳述及所提證據，經審
    酌與上開判決結果不生影響，不再一一論述，併此敘明。
八、據上結論，本件原告之訴為有理由，依民事訴訟法第78 條
    ，判決如主文。
中    華    民    國   100     年    7     月    29   日
                       民事第一庭法  官  陳振嘉
上列正本證明與原本無異。
如對本判決上訴，須於判決送達後二十日內向本院提出上訴狀。
如委任律師提起上訴者，應一併繳納上訴審裁判費。
中    華    民    國   100     年    7     月    29   日
                                 書記官  谷貞豫
附表：
┌───────────────────────────────┐
│權利人：被告黃同榮                                            │
│債務人：原告姜仁昌                                            │
├──┬─────────┬────┬────┬────────┤
│編號│抵  押  權  標  的│權利範圍│存續期間│附            註│
├──┼─────────┼────┼────┼────────┤
│  1 │桃園縣新屋鄉下田心│6分之1  │        │(1)共同擔保債權額│
│    │子段赤牛欄小段892-│        │        │新臺幣500 萬元。│
│    │5 地號土地，面積17│        │        │                │
│    │9平方公尺         │        │        │(2)桃園縣楊梅地政│
├──┼─────────┼────┤        │事務所於96年1 月│
│  2 │桃園縣新屋鄉下田心│828分之3│        │18日以96年楊地字│
│    │子段赤牛欄小段892-│50      │        │第012400號收件，│
│    │7 地號土地，面積20│        │        │嗣於96年1 月22日│
│    │7 平方公尺        │        │        │完成登記。      │
├──┼─────────┼────┤自95年12│                │
│  3 │桃園縣新屋鄉下田心│全部    │月28日起│                │
│    │子段赤牛欄小段892-│        │至105 年│                │
│    │2 地號土地，面積19│        │12月28日│                │
│    │0 平方公尺        │        │止      │                │
├──┼─────────┼────┤        │                │
│  4 │桃園縣新屋鄉下田心│全部    │        │                │
│    │子段赤牛欄小段892-│        │        │                │
│    │3 地號土地，面積22│        │        │                │
│    │2 平方公尺        │        │        │                │
├──┼─────────┼────┤        │                │
│  5 │桃園縣新屋鄉下田心│全部    │        │                │
│    │子段赤牛欄小段180 │        │        │                │
│    │建號房屋（門牌號碼│        │        │                │
│    │：桃園縣新屋鄉赤欄│        │        │                │
│    │村3 鄰赤牛欄40之9 │        │        │                │
│    │號），共3 層，總面│        │        │                │
│    │積333.23平方公尺  │        │        │                │
└──┴─────────┴────┴────┴────────┘